【裁判字號】    96,簡上,213
【裁判日期】    970731
【裁判案由】    給付貨款
【裁判全文】
臺灣高雄地方法院民事判決             96年度簡上字第213號
上  訴  人  佃彥有限公司
法定代理人  甲○○
訴訟代理人  焦文城律師
            施秉慧律師
被上訴人    黃清瑞即允泰企業社
訴訟代理人  林伯祥律師
            王銘鈺律師
上列當事人間請求給付貨款事件，上訴人對於民國95年8 月31日
本院高雄簡易庭94年度雄簡字第7145號第一審判決提起上訴，本
院於民國97年7月18日言詞辯論終結，判決如下：
    主      文
上訴駁回。
第二審訴訟費用由上訴人負擔。
    事實及理由
一、被上訴人起訴主張：兩造自民國91年10月間起互有生意往來
    ，訴外人乙○○為上訴人之業務人員，被上訴人均經由乙○
    ○向上訴人訂購雜貨或食用油品，並給付貨款。其交易方式
    均由被上訴人預付貨款並約定當批貨品及數量，嗣於被上訴
    人需用時，上訴人再分次依被上訴人指示交付貨品。被上訴
    人既已預付貨款予上訴人，上訴人本應依被上訴人指定貨品
    即時供應。詎上訴人竟於94年2 月2 日以乙○○涉嫌業務侵
    占為由，發函通知被上訴人，表示乙○○已不能代表上訴人
    簽約或收款。上訴人更否認曾預收貨款，並言明在上訴人與
    乙○○帳款糾紛未決前，將暫停供應貨物予被上訴人。同年
    月15日被上訴人與乙○○核對帳款，結算迄至94年2 月2 日
    止被上訴人已預付新臺幣（下同）355,290 元貨款，當時上
    訴人負責人甲○○亦有到場，後上訴人陸續給付價值131,49
    0 元之貨物予被上訴人。惟嗣上訴人又反悔，拒不給付餘22
    3,800 元部分貨品，經被上訴人多次異議，均未獲回應。爰
    依法解除契約，請求上訴人返還223,800 元。另被上訴人於
    94年1 月28日透過乙○○向上訴人訂貨，並交付其所簽發，
    發票日為94年3 月5 日，付款人為建華銀行屏東分行，面額
    352,100 元之支票1 紙予乙○○（下稱系爭支票），由乙○
    ○交回上訴人。因上訴人拒絕該批出貨，兩造已合意解除契
    約，上訴人並承諾返還系爭支票，惟上訴人嗣又拒絕返還，
    為此本諸契約解除回復原狀之法律關係，提起本訴等語。並
    聲明：(一)上訴人應給付被上訴人223,800 元及自94年1 月4
    日起至清償日止，按年息5%計算之利息；(二)上訴人應將系爭
    支票返還被上訴人；(三)請准被上訴人提供現金或等值之金融
    機構不定期無記名可轉讓定存單為擔保，為假執行之宣告。
    另就上訴人所提起之反訴部分，則以：上訴人並未舉證證明
    乙○○係為清償其個人對上訴人之債務而交付系爭支票，該
    次交易應係成立於兩造間，而上訴人並未交付系爭支票所擬
    購買之貨物予被上訴人，並確曾同意將系爭支票返還被上訴
    人，上訴人未依約返還系爭支票，猶反訴請求系爭支票之票
    款，自無理由。另其已付清上訴人所給付貨物之貨款，上訴
    人訴請被上訴人給付上開款項，應無理由等語資為抗辯。並
    聲明：(一)上訴人之反訴駁回；(二)如受不利判決請准被上訴人
    提供現金或等值之金融機構不定期無記名可轉讓定存單免為
    假執行之宣告。
二、上訴人則以：被上訴人與乙○○訂約當時，乙○○雖係上訴
    人員工，然被上訴人明知乙○○並非合法代理上訴人，而係
    私下以其個人名義低價招攬生意，仍與之締約，故相關交易
    均屬被上訴人與乙○○之雙方行為，與上訴人並無關聯，上
    訴人自得拒絕返還價款。至94年1 月28日之雜貨買賣契約，
    亦應係乙○○與被上訴人間之交易，與上訴人無關。且系爭
    支票業經乙○○交回上訴人，用以抵付乙○○對上訴人所應
    負之損害賠償責任，被上訴人不得請求返還等語資為抗辯。
    並聲明：(一)被上訴人原審之訴駁回；(二)若受不利判決，上訴
    人願供擔保聲請免為假執行。另提起反訴主張：上訴人負責
    人於93年12月間，因乙○○負責之客戶貨款收取之情形不正
    常，懷疑其中有弊，與乙○○談判，乙○○乃承諾歸還相關
    款項。嗣乙○○將系爭支票交予上訴人，上訴人基於善意第
    三人地位，自乙○○受讓系爭支票，自得依票據之法律關係
    ，請求被上訴人給付系爭支票票款。又被上訴人於94年2 月
    2 日收到上訴人寄發之存證信函後，改向上訴人下單訂貨，
    上訴人因此給付價值131,490 元之貨物予被上訴人，而被上
    訴人迄今皆未付款，自得請求被上訴人清償該部分貨款等語
    。並聲明：(一)被上訴人應給付上訴人483,590 元；(二)願供擔
    保請准宣告假執行。
三、原審經審理結果，命上訴人給付被上訴人151,100 元及自94
    年10月12日起至清償日止，按年息5%計算之計息，並返還系
    爭支票，而駁回其餘之請求；另對上訴人反訴之請求判決駁
    回之。上訴人就其本、反訴敗訴部分聲明不服，提起上訴，
    於本院聲明：(一)原判決不利上訴人部分廢棄，(二)被上訴人在
    第一審之訴及假執行之聲請均駁回；(三)被上訴人應給付上訴
    人352,100 元，及自原審反訴起訴狀繕本送達之翌日起至清
    償日止，按年息6%計算之利息，並給付上訴人131,490 元，
    及自原審追加反訴狀繕本送達之翌日起至清償日止，按年息
    5%計算之利息。被上訴人則聲明：上訴駁回等語。
四、兩造不爭執及爭執之事項：
（一）不爭執事項：
   1、乙○○於91年初到94年初，擔任上訴人業務；兩造間各類
      雜貨交易均係由乙○○負責等情，為兩造所不爭執，並經
      證人乙○○、蘭靜宇、甲○○到庭證述甚詳（詳原審卷第
      99頁至第106 頁、第158 頁、本院卷第93頁）。
   2、被上訴人業已給付282,590 元予乙○○購置貨品等情，為
      兩造所不爭執，並有被上訴人庫存簿、收款聯及客戶聯單
      在卷為憑（詳原審卷第131頁至第143 頁）。
   3、嗣上訴人陸續給付總值131,490 元之貨品予被上訴人等情
      ，為兩造所不爭執，並有客戶聯在卷可查（詳原審卷第95
      頁、第96頁、第144 頁至第148 頁）。
   4、被上訴人有簽發系爭支票交予乙○○，乙○○將系爭支票
      交予上訴人；嗣系爭支票屆期經上訴人提示付款未獲兌現
      等情，為兩造所不爭執，並有系爭支票、退票理由單在卷
      可查（詳原審卷第50頁）。
（二）爭執事項：
   1、乙○○與被上訴人之間就282,590 元雜貨交易買賣之效力
      是否及於上訴人？
   2、就貨款部分，上訴人請求被上訴人給付131,490 元是否有
      理由？
   3、上訴人請求被上訴人給付票款是否有理由？
五、本院之判斷意見如下：
（一）乙○○與被上訴人之間就282,590 元雜貨交易買賣之效力
      是否及於上訴人？上訴人請求被上訴人給付131,490 元貨
      款有無理由？
      被上訴人主張其經由上訴人業務乙○○，向上訴人訂購貨
      物，已預付貨款282,590 元，上訴人亦陸續給付價值131,
      490 元貨品，餘總值151,100 元之貨品則未獲清償等情，
      為上訴人所否認，並以：被上訴人所出具之收執聯影本與
      支付證明，均僅有乙○○或仁之字樣，並無任何上訴人或
      上訴人負責人之正式簽章；且支付證明單所載貨品價格遠
      低於當時物品價格，兩造若長期有業務之往來，豈有不知
      上訴人向來價格而低價出售必有蹊蹺之理；又依一般小企
      業商業往來習慣，絕少有先付款再補貨之情事；另依上訴
      人商業開單程序，若被上訴人係向上訴人下訂單，上訴人
      應先發給被上訴人客戶聯以為憑證，出貨收款後再發給收
      執聯，然被上訴人卻僅留有收執聯，與上訴人之作業程序
      並不相同，足徵被上訴人係與乙○○個人締約等語置辯。
      經查：
   1、被上訴人主張之上開事實，業經證人乙○○到庭證稱：其
      係上訴人公司之業務經理，被上訴人係其開發負責之業務
      ，其均係代表上訴人與被上訴人從事交易，本件預收貨款
      其已收取並繳回上訴人公司等語綦詳（詳原審卷第103 頁
      、第124 頁），並有被上訴人之庫存簿、收款聯及客戶聯
      單在卷為憑（詳原審卷第95頁、第96頁、第131 頁至第14
      8 頁）。且被上訴人及乙○○曾就上述貨帳爭議，於94年
      2 月15日會面磋商，上訴人法定代理人甲○○亦到場，兩
      造並協議未出貨部分由上訴人分批出清等情，業經證人乙
      ○○到庭證述甚詳（詳原審卷第121 頁、本院卷第94頁）
      。證人蘭靜宇到場亦稱：94年2 月15日有結算被上訴人已
      付款，然上訴人尚未出貨之庫存貨品，結算約35萬多元之
      貨品尚未出貨，甲○○表示會處理，並承諾繼續出貨等語
      甚明（詳原審卷第99頁、第100 頁）。另上訴人於上開協
      議後，陸續給付被上訴人總值131,490 元之貨品，亦為兩
      造所不爭執，則倘上訴人認該貨物買賣契約係被上訴人與
      乙○○個人交易，其又何需參與該次協議，並繼續供應貨
      物予被上訴人？足認上訴人亦肯認該買賣契約成立於兩造
      間，則被上訴人上開主張，應堪信為真實。
   2、上訴人雖以被上訴人出具之收款聯及支付證明單均僅有乙
      ○○或仁之字樣，並無上訴人或甲○○之正式簽章，其上
      說明文字亦係被上訴人自行繕寫，對上訴人不生效力云云
      置辯。按代理人雖未以本人名義或明示以本人名義為法律
      行為，惟實際上有代理本人之意思，且為相對人所明知或
      可得而知者，自仍應對本人發生代理之效力（最高法院92
      年度臺上字第1064號判決要旨參照）。查乙○○為上訴人
      業務人員，代理上訴人與被上訴人交易多年，已如前述。
      而上訴人亦係於94年2 月2 日始以存證信函通知被上訴人
      ，撤回乙○○之代理權限，則乙○○於上訴人撤回其代理
      權限前，代理上訴人與被上訴人公司締約，該效力自應及
      於上訴人。雖相關單據係以乙○○名義簽署，然被上訴人
      亦知悉其交易之對象為上訴人，揆諸上開說明，該雜貨買
      賣契約之效力亦應及於上訴人。況被上訴人出具之支付證
      明單其上所載支領單位為上訴人（詳原審卷第4 頁），而
      該證明單並經乙○○簽名確認無誤，另被上訴人持有之收
      款聯亦記載上訴人名稱（詳原審卷第133 頁至第135 頁）
      ，足見相關單據並非全無上訴人名義，則上訴人以前開情
      詞置辯，應屬無據。
   3、上訴人雖謂支付證明單上所載美食家沙拉油每桶單價420
      元，與當時價格相較，明顯偏低云云。然上訴人並未舉證
      證明美食家沙拉油當時每桶價格，自無從驗證該支付證明
      單所載價格是否低於當時價格。
   4、又被上訴人主張兩造交易方式，係由被上訴人預付貨款予
      乙○○，再由上訴人按被上訴人需求給付貨物之事實，業
      經證人乙○○到庭證稱：上訴人有先出貨再收貨款，亦有
      先收貨款再出貨之情形等語甚詳（詳原審卷第123 頁）；
      證人即被上訴人會計蘭靜宇到庭亦稱：兩造交易模式係由
      被上訴人先付款，上訴人再出貨，約每月結算1 次等語甚
      明（詳原審卷第99頁）；證人即上訴人公司法定代理人甲
      ○○到庭亦稱：上訴人亦有客戶先付款再由公司出貨之情
      形等語甚明（詳原審卷第159 頁）。此外並有收執聯、支
      付證明單附卷為證（詳原審卷第4 頁、第6 頁）。又上訴
      人之應收款月報表亦載有「溢收」等字樣（詳原審卷第19
      3 頁至第198 頁）。準此，兩造間之交易模式確有「先收
      款再出貨」方式，已可肯認。上訴人以此推論被上訴人必
      有異常意圖云云，尚非可信。
   5、另上訴人雖以本件之開單程序與上訴人作業程序並不相同
      置辯。然證人甲○○到庭亦稱：一般客戶持有第4 聯；但
      也有可能持有第2 聯，因出貨給客戶時，有時會將第2 聯
      當作出貨之證明聯，因客戶尚未付款，故先在第2 聯簽名
      表示收到貨物，司機再將第4 聯交予客戶，之後再由業務
      持第2 聯向客戶請款，收取貨款後再將第2 聯交予客戶等
      語甚詳（詳原審卷第158 頁、第159 頁）。足見依上訴人
      一般作業程序，其客戶亦非全須持有第2 聯。上訴人徒以
      被上訴人僅持有第4 聯，逕謂與上訴人公司之商業開單程
      序不同云云，顯非可採。
   6、按物之出賣人，負交付其物於買受人，並使其取得該物所
      有權之義務；契約當事人之一方遲延給付者，他方當事人
      得定相當期限催告其履行，如於期限內不履行時，得解除
      其契約；又契約解除時，當事人雙方回復原狀之義務，如
      受領之給付為金錢者，應附加自受領時起之利息償還之，
      民法第348 條第1 項、第254 條、第259 條第2 款定有明
      文。乙○○代理上訴人與被上訴人締結雜貨買賣契約，並
      收取貨款，上訴人依約即有交付買賣貨品之義務。又被上
      訴人業已預付282,590 元貨款予上訴人，上訴人於94年2
      月15日後亦陸續給付總值131,490 元之貨物予被上訴人，
      此為兩造所不爭執，並經認定如前。是上訴人尚餘總價15
      1,100 元之貨品尚未給付（282,590 －131,490 ＝151,10
      0） 。另被上訴人主張：上訴人拒不繼續給付貨物，其已
      定期催告上訴人履行，均未獲致回應等情，亦為上訴人所
      否認，被上訴人自得解除該買賣契約。而被上訴人並已於
      94年10月12日言詞辯論時當庭表示解除契約，此有該日筆
      錄在卷可查（詳原審卷第43頁），依民法第259 條第2 款
      規定，上訴人自應返還已預收之貨款151,100 元，並應附
      加自受領時起之利息。被上訴人據以請求上訴人給付上開
      貨款，及法定遲延利息，應屬有據。另被上訴人並未舉證
      證明上訴人何時受領上開貨款，原審判命上訴人應給付被
      上訴人上開貨款及自契約解除時即94年10月12日起，至清
      償日止，按年息5%計算之利息，並駁回被上訴人其餘利息
      之請求，雖有未洽，惟被上訴人就此並未上訴而告確定，
      此部份自不影響判決之結果，附此敘明。
   7、被上訴人已預付282,590 元貨款，已如前述。上訴人陸續
      給付被上訴人價值131,490 元貨物，係基於兩造雜貨買賣
      契約而為清償之行為，是上訴人請求被上訴人給付貨款13
      1,490 元，及自追加反訴狀繕本送達之翌日起至清償日止
      ，按年息5%計算之利息，應屬無據。
（二）上訴人請求被上訴人給付票款是否有理由？
      被上訴人主張其於94年1 月初因另開新店，而於同年月28
      日向上訴人訂購雜貨，並簽立系爭支票以充付款等事實，
      為上訴人所否認，並以：被上訴人於追訴乙○○涉嫌詐欺
      之刑事告訴狀內，已自認係與乙○○個人私下交易；而上
      訴人提出之估價單，僅有乙○○之手寫字樣，並無上訴人
      名稱或抬頭，或其他足以證明與上訴人有關之痕跡；況被
      上訴人亦未持有上訴人出具之發票，並無提出聯單或帳單
      ，足見該94年1 月28日之交易係乙○○個人行為，與上訴
      人無關；且系爭支票係乙○○交付上訴人作為抵償其對上
      訴人之欠款等語置辯。經查：
   1、被上訴人主張之上開事實，業經證人乙○○到庭證稱：被
      上訴人要做促銷，有若干貨物係上訴人沒有的，故其另外
      調貨，被上訴人才簽發系爭支票及另一面額7 萬元之支票
      交其收執，其將系爭支票存回上訴人，並未向上訴人表示
      係為了清償其個人對上訴人之負債等語甚詳（詳原審卷10
      4 頁、第105 頁、第121 頁至第122 頁），並有系爭支票
      、估價單在卷為憑（詳原審卷第50頁、第66頁）。另乙○
      ○曾交付票據予上訴人，以清償其積欠上訴人之債務，當
      時上訴人有要求乙○○背書；而上訴人之業務人員如收取
      客戶之貨帳支票交回公司則不需背書等情，已據證人甲○
      ○、歐金桃到庭陳述綦詳（詳原審卷第163 頁、第178 頁
      ）。系爭支票既未經乙○○背書，乙○○是否因清償其個
      人積欠上訴人債務而交付系爭票據予上訴人，應非無疑。
      且系爭支票倘係乙○○持以清償其對上訴人之債務，上訴
      人收受該支票，見系爭支票發票人為上訴人長期客戶，且
      支票金額並非整數，竟均未起疑，亦有悖常理。況上訴人
      於94年2 月15日已應允返還系爭支票予被上訴人乙情，亦
      據證人蘭靜宇、乙○○、甲○○到庭證述甚詳（參原審卷
      第100 頁、第121 頁、第164 頁）。則上訴人倘認系爭票
      據係乙○○持以清償其個人債務，何須出席該次協商，亦
      無須承諾返還該支票。準此，足認系爭支票確係乙○○向
      被上訴人收取後交付上訴人之貨款無誤。
   2、上訴人雖以系爭雜貨買賣契約僅有估價單，與上訴人作業
      程序不符云云置辯。然上訴人與客戶間之交易方式不一，
      有時業務會依客戶訂購之貨品種類、數量，先出具估價單
      報價，客戶確認後，再繕打製作四聯單據，本件尚未出貨
      ，不會有出貨單，故乙○○先用估價單整理被上訴人訂購
      之貨品，且乙○○繳回系爭支票後，就出車禍，住院期間
      上訴人向客戶寄發存證信函，是乙○○就本件交易無法打
      單等情，已據證人乙○○到庭證述甚明（詳原審卷第122
      頁、第123 頁）。又乙○○為上訴人業務，有代表上訴人
      簽約、收款之權限，乙○○代表上訴人，與被上訴人締結
      系爭買賣契約，雖估價單係以乙○○名義簽署，然乙○○
      係代理上訴人締約，被上訴人就此亦知之甚詳，該買賣契
      約之效力自及於上訴人甚明。上訴人徒以估價單非公司正
      式單據，否認締約主體，尚非足採。
   3、又被上訴人於刑事告訴狀及偵訊時確實指稱：乙○○於94
      年1 月28日邀約其預訂乙○○私下貨品共422,100 元等語
      ，有該告訴狀及臺灣屏東地方法院檢察署偵查卷宗在卷可
      查（詳原審卷第63頁至第64頁、第114 頁）。然刑事訴訟
      與民事訴訟構造不同，被上訴人又非專業法律人士，其因
      乙○○收款後全部未出貨，質之乙○○，得知該次買賣之
      部分貨品係由乙○○私下調貨，懷疑乙○○涉嫌詐欺提起
      告訴，此為經驗、通常事理可以預期，不能以此望文生義
      推翻契約主體之認知。況被上訴人在告訴狀中亦陳稱其係
      因上訴人寄發之存證信函，始知乙○○涉嫌詐欺之事實等
      語（詳原審卷第64頁）。對照上訴人寄發之存證信函所載
      ，謂上訴人已將乙○○調職，乙○○已無為上訴人處理業
      務之權限，不得代上訴人簽約、接單、收款或為其他一切
      行為等語（詳原審卷第5 頁），足使被上訴人誤認乙○○
      就系爭買賣契約並無代表上訴人簽約、收款之權限，因而
      為上開陳述，亦屬事理當然。是被上訴人於檢察事務官詢
      問時乃稱：其於94年1 月3 日購買500 桶沙拉油，貨款已
      經付清，貨物則暫庫存，嗣貨物並未領取，後於同年月31
      日收受上訴人存證信函，始知乙○○已離職，經向上訴人
      查證，始知乙○○並未將貨款繳回上訴人，且上訴人亦不
      讓其領取該500 桶沙拉油；同年月28日乙○○亦以相同手
      法至被上訴人處，稱要預售如估價單所示貨品等語（詳臺
      灣屏東地方法院檢察署94年度發查字第268 號偵查卷宗）
      。且被上訴人於偵訊時亦稱：「有部分的貨品非被告公司
      所出售，我知道他是出售食品原料的業務員，我僅向他進
      貨，不管他貨品的來源為何」、「（問：這三年當中你知
      道乙○○貨物的來源？）應該都是公司的貨品，至於有無
      向其他公司調貨的情形我不清楚」（詳臺灣屏東地方法院
      檢察署95年度他字第71號偵查卷宗第6 頁），足認被上訴
      人主觀認知上，亦係以乙○○所代表之上訴人為交易對象
      。從而，上訴人徒以刑事告訴狀之記載，指摘被上訴人系
      爭貨品之締約當事人為乙○○，尚屬無據。
   4、另上訴人主張其善意取得系爭支票，依票據法第13條規定
      ，被上訴人不能執其與乙○○間所存抗辯事由，對抗上訴
      人云云。然乙○○代理上訴人與被上訴人締結系爭買賣契
      約，該買賣契約之效力業已及於上訴人，則兩造為系爭支
      票之直接當事人，自與票據法第13條之情形無關。
   5、從而，被上訴人主張其經由上訴人業務乙○○，與上訴人
      締結系爭買賣契約之事實即足肯認，系爭買賣契約效力自
      及於上訴人無訛。
   6、系爭買賣契約既成立於兩造間，上訴人無依債務本旨如期
      交貨，而允諾將系爭支票交還被上訴人，已如前述，則被
      上訴人主張兩造已合意解除系爭買賣契約，上訴人應返還
      系爭支票，堪可採信。準此，被上訴人請求上訴人公司返
      還系爭票據，核無不合，應予准許。上訴人仍執票據法第
      126 條規定，請求被上訴人給付票款352,100 元，及相關
      遲延利息，即無理由，應予駁回。
六、綜上各節，被上訴人解除兩造買賣契約，並依民法第259 條
    規定請求上訴人給付151,100 元及系爭支票，為有理由，應
    予准許。上訴人反訴請求被上訴人給付131,490 元貨款及35
    2,100 票款，為無理由，應予駁回。原審判命上訴人應如數
    給付，並駁回上訴人反訴之請求，於法並無不合，上訴意旨
    指摘原判決不當，求予廢棄，為無理由，應駁回其上訴。
七、本件本訴及反訴事證已臻明確，兩造其餘攻防方法及舉證資
    料，核於判決結果均不生影響，爰不逐一論馱，併予敘明
    。
八、據上論結，本件上訴為無理由，依民事訴訟法第436 條之1
    第3 項、第449 條第1 項、第78條，判決如主文。
中    華    民    國    97    年    7     月    31    日
                  民事第三庭  審判長法  官  陳嘉惠
                                    法  官  鄭峻明
                                    法  官  謝梨敏
上為正本係照原本作成。
本判決不得上訴。
中    華    民    國    97    年    7     月    31    日
                                書記官  林玉珊


司法院資訊處製作；財團法人民間司法改革基金會備份。
